【裁判字號】    91,上易,1121
【裁判日期】    921216
【裁判案由】    損害賠償
【裁判全文】
臺灣高等法院民事判決                          九十一年度上易字第一一二一號
    上  訴  人  甲○○
  兼訴訟代理人  乙○○
    被上訴人    長沙實業有限公司
    法定代理人  林雪梅
    訴訟代理人  陳建吾
當事人間損害賠償事件，上訴人對於中華民國九十一年十月十一日臺灣板橋地方法院
九十年度訴字第一七一九號第一審判決提起上訴，被上訴人為訴之減縮，經本院於九
十二年十二月二日言詞辯論終結，判決如下：
    主      文
原判決關於命上訴人連帶給付新臺幣肆拾捌萬仟貳佰貳拾伍元及該部分假執行之宣
告暨命上訴人負擔訴訟費用之裁判均廢棄。
右廢棄部分，被上訴人在第一審之訴及假執行之聲請均駁回。
第一、二審訴訟費用，由被上訴人負擔。
    事      實
甲、上訴人方面：
壹、聲明：
一原判決關於命上訴人連帶給付新臺幣肆拾捌萬仟貳佰貳拾伍元及該部分假執行之
  宣告之裁判均廢棄。
二右廢棄部分，駁回被上訴人在第一審之訴。
貳、陳述：除與原判決記載相同者外，補稱略以：
一被上訴人於民國八十五年七月十五日與伊等訂立「長沙公司管理辦法」後，會計財
  務完全獨立，伊等收入貨款不必繳交被上訴人，而自行運作。
二伊等經臺灣臺北地方法院檢察署通知，於八十九年七月十二日領回訴外人樂全健設
  股份有限公司（下稱樂全公司）於八十六年二月二十一日簽發面額三十萬四千二百
  十九元、樂全公司股東黃志慶於同日簽發面額二百零四萬四千九百三十四元之支票
  二紙（下稱系爭支票），臺灣高等法院九十年度上字第一二六號民事事件審理期間
  ，伊等希望由法院保管系爭支票，如判決伊等需歸還支票，就由法院直接交還，惟
  未經許可，伊等於該案判決確定後，已於九十年十二月二十七日依判決意旨將系爭
  支票提出臺灣板橋地方法院民事執行處。
三伊等於八十六年一月間為年終結算便利，將公司帳冊及支票帶回結算，被上訴人當
  時實際負責人曾幼菁竟將公司門鎖更換，伊等因而無法將支票放回公司，伊等乃於
  同年月二十一日委請律師請被上訴人就薪資、年終獎金及代墊款項協商解決，被上
  訴人竟對伊等提出侵占告訴，要伊等將系爭支票庭呈法院為證，是被上訴人係因自
  行更換門鎖及法院扣留證物之故而無法取回系爭支票，伊等並未故意或過失不法侵
  害被上訴人權利。
四系爭支票遭臺灣臺北地方法院扣留為證物期間罹於時效，已形同廢紙，況被上訴人
  亦得以其與發票人間債權債務關係或依票據法第二十二條第四項規定向發票人請求
  款項，並未受任何損害，被上訴人怠於請求，與伊等無涉，縱認被上訴人受有利息
  之損害，然該損害與伊等行為間並無因果關係存在。又系爭支票發票人樂全公司已
  另以不動產扺償票款。
五被上訴人於九十二年八月六日向伊等訴請損害賠償，賠償範圍並不包括系爭面額二
  百零四萬四千九百三十四元之支票，足見被上訴人就該紙支票已獲清償。
六縱認伊等應賠償被上訴人損害，惟被上訴人尚欠上訴人乙○○八十六年一月薪資二
  萬三千一百元、代墊八十五年十二月薪資款二十萬九千六百十元、代墊公司費用三
  萬三千五百四十一元、代墊公司材料費用一萬三千八百五十四元，合計二十八萬零
  一百零五元；尚欠上訴人甲○○八十六年一月薪資一萬九千六百元、計程車費二萬
  四千四百元、八十三年至八十五年業務獎金一萬二千五百三十元、八十五年九月至
  十二月業務獎金四十一萬五千五百零三元、八十六年一月業務獎金十萬五千六百九
  十元、扣除借支金額四萬一千三百六十五元後計五十三萬六千三百五十八元，伊等
  亦得為扺銷之主張。
、證據：除援用原審提出者外，補提臺灣臺北地方法院八十九年度勞訴字第十號判
    決、被上訴人公司員工會議記錄。
乙、被上訴人方面：
壹、聲明：上訴駁回。
貳、陳述：除與原判決記載相同者外，補稱略以：
一上訴人原任職伊公司，分別辦理會計及業務工作，於八十五年十二月收取樂全公司
  支付貨款之系爭支票並代伊關係企業曾茂行企業有限公司（下稱曾茂行公司）收取
  訴外人陳王麗專於八十六年一月三十一日簽發面額十三萬六千五百元支票（下稱曾
  茂行支票）一紙，詎竟扣留前述三紙支票，並委任律師函伊自八十六年一月二十一
  日終止僱傭關係。
二伊起訴請求上訴人返還系爭支票及曾茂行支票，經本院九十年度上字第一二六號判
  決勝訴確定，至九十一年三月間始取回支票。
三伊前告訴上訴人涉嫌侵占系爭支票，上訴人將支票庭呈為證物，雖迭經伊聲請發還
  ，仍遭裁定駁回。
四伊為中小企業，已取得之貨款支票因遭上訴人無權占有而未能兌現，不得不向外調
  借款項支應進口貨物及人事費用，伊因而受有利息損害。
五伊取回支票時距系爭支票發票日已逾五年之久，發票人以超過票據付款請求權及追
  索權時效拒絕付款，伊權利受有損害，上訴人應連帶賠償伊之損害。
、證據：除援用原審提出者外，補提臺灣臺北地方法院檢察署函、臺灣臺北地方法
院八十六年度自字第三二六號訊問筆錄、臺灣板橋地方法院九十年度執字第一七八○
八裁定、本院九十年度抗字第二四三號裁定為證。
    理      由
一被上訴人主張：上訴人原受僱於伊，無正當權源共同占有伊所有之系爭支票，經伊
  訴請返還系爭支票勝訴確定，並經強制執行程序於九十一年三月間取回，伊自系爭
  支票發票日起至九十年八月二十一日止無法行使票據上權利，受有利息損害等情，
  因本於侵權行為法律關係，求為命上訴人連帶賠償自票載發票日起至九十年八月二
  十一日止之利息四十八萬三千二百二十五元（被上訴人於原審請求上訴人連帶賠償
  上開期間利息損失五十二萬八千五百五十九元及以系爭支票面額計算自九十年八月
  二十二日起至清償日止按週年利率百分之五計算之利息，原判決認定上訴人受有前
  述損害，惟經被上訴人以乙○○對上訴人工資債權二萬六千六百六十七元、甲○○
  對上訴人工資債權一萬八千六百六十七元扺銷後，命上訴人連帶給付被上訴人四十
  八萬三千二百二十五元及上開利息，駁回被上訴人其餘請求，上訴人就敗訴部分上
  訴，被上訴人就敗訴部分未據聲明不服，並於本院審理中減縮其請求為命上訴人連
  帶給付扺銷後餘額之四十八萬三千二百二十五元，原判決所命自九十年八月二十二
  日起至清償日止之利息不再請求，又原審同案原告曾茂行企業有限公司於本院撤回
  起訴）。
二上訴人則以：伊等因被上訴人將公司門鎖更換，無法將系爭支票放回公司，而於被
  訴侵占罪嫌審理時，將系爭支票呈為證物，被上訴人係因更換門鎖及法院扣留證物
  因素無法取回系爭支票，與伊等行為無涉，系爭支票於法院扣留為證物期間已罹於
  時效，被上訴人不得執支票向發票人請求，又被上訴人仍得以支票之原因關係或票
  據法第二十二條第四項規定向發票人請求，並未受有何損害，且縱伊等應為賠償，
  亦得以伊等對被上訴人薪資、代墊款、業務獎金等債權為扺銷等語，資為抗辯。
三兩造不爭事實：
(一)上訴人原係被上訴人公司職員。
(二)兩造間於八十六年一月二十一日終止僱傭關係，系爭支票係樂全公司支付貨款交付
  被上訴人，上訴人離職後未將業務上執有之系爭支票返還被上訴人。
(三)被上訴人自訴上訴人涉嫌業務侵占系爭支票及背信，案列臺灣臺北地方法院八十六
  年度自字第三二六號，刑事審判程序中，上訴人於八十六年四月三十日將系爭支票
  庭呈為證物，嗣經認定上訴人無侵占故意，且不符背信罪構成要件，本院八十七年
  上易字第六八八號判決上訴人無罪確定，經臺灣臺北地方法院檢察署通知，上訴人
  於八十九年七月十二日領回系爭支票。其間，被上訴人聲請臺灣臺北地方法院發還
  系爭支票遭駁回。
(四)被上訴人本於所有物返還請求權訴請上訴人返還系爭支票，本院九十年度上字第一
  二六號判決認定上訴人無占有系爭支票正當權源，為被上訴人勝訴判決，而於九十
  年六月十一日確定。
(五)被上訴人執前述返還支票勝訴判決為執行名義，聲請強制執行，而於九十一年三月
  間取回系爭支票。
(六)上訴人請求被上訴人給付工資、代墊款等，經本院九十二年度勞上易字第八號確定
  判決認定被上訴人尚欠乙○○八十六年一月薪資二萬三千一百元、代墊八十五年十
  二月薪資款二十萬九千六百十元、代墊公司費用三萬三千五百四十一元、代墊公司
  材料費用一萬三千八百五十四元，合計二十八萬零一百零五元；尚欠上訴人甲○○
  八十六年一月薪資一萬九千六百元、計程車費二萬四千四百元、八十三年至八十五
  年業務獎金一萬二千五百三十元、八十五年九月至十二月業務獎金四十一萬五千五
  百零三元、八十六年一月業務獎金十萬五千六百九十元、扣除借支金額四萬一千三
  百六十五元後計五十三萬六千三百五十八元，惟因上訴人係請求被上訴人與曾茂行
  企業有限公司共同給付，而命被上訴人分別給付上訴人上開金額半數，即給付乙○
  ○十四萬零五十二元五角、甲○○二十六萬八千一百七十九元。
四本件爭點及本院判斷
(一)被上訴人有無因系爭支票遭上訴人占有未還，致受利息之損害？
(1)按支票係發票人簽發一定之金額，委託金融業者於見票時，無條件支付與受款人或
  執票人之票據，票據法第四條第一項定有明文，故支票為支付證券，支票執票人於
  票載發票日即得提示支票請求付款人付款（票據法第一百二十八條規定參照）。又
  票據係提示證券，又具繳回性，票據上權利之行使，與票據之占有，有不可分離之
  關係，執票人喪失票據時，在未回復其占有前，尚不得逕對票據債務人行使票據上
  之權利（最高法院八十七年台上字第九一一號判決意旨參照）。
(2)系爭支票係樂全公司為支付貨款交付被上訴人，被上訴人原得於票載發票日提示支
  票取得款項為資金週轉之用，惟上訴人因業務上執有系爭支票，於離職後未返還予
  被上訴人，經被上訴人訴請給付獲勝訴判決確定，再經強制執行程序於九十一年三
  月間取回等情，如前述，依前開說明，在上訴人占有系爭支票期間，被上訴人不得
  對票據債務人行使票據上權利，則被上訴人主張：伊自系爭支票票載發票日起至取
  回系爭支票日止，無法行使票據上權利，受有利息損害，要非不能採信。
(3)上訴人雖以前詞置辯，惟：
按訴訟標的於確定之終局判決中經確定者，除法律別有規定外，當事人不得就該法
  律關係更行起訴，修正前民事訴訟法第四百條第一項定有明文，此項規定通說係關
  於既判力之規定，當事人不得於他訴訟為與確定判決為相反之主張。查上訴人無占
  有系爭支票正當權源，被上訴人得依所有物返還請求權得請求上訴人返還系爭支票
  ，既經本院九十年度上字第一二六號判決確定，上訴人於本院辯稱伊等有占有系爭
  支票之正當權源，因被上訴人更換門鎖致無法將支票返還云云，即不足採信。
次按債務人在遲延中，對於因不可抗力而生之損害，亦應負責，但債務人證明縱不
  遲延給付，而仍不免發生損害者，不在此限，民法第二百三十一條第二項定有明文
  。上訴人占有系爭支票並無正當權源，應無待催告即自行返還系爭支票，不為返還
  ，應負遲延責任，縱上訴人將系爭支票庭呈刑事法院為證物，由刑事法院留為證物
  ，為不可抗力之非常事變，被上訴人不能提示支票所受損害，仍應由上訴人負責。
又票據上之權利，對支票發票人自發票日起算，一年間不行使，因時效而消滅，票
  據法第二十二條第一項固定有明文，惟我國時效制度係採抗辯主義，時效完成後，
  債務人得拒絕給付，如債務人未為拒絕，仍為履行之給付者，不得以不知時效為理
  由，請求返還，民法第一百四十四條亦定有明文。上訴人辯稱系爭支票於刑事法院
  留為證物時，時效已經完成，被上訴人已不能行使票據上權利，核與前述時效制度
  有違，何況被上訴人不能行使票據上權利，係因上訴人無權占有系爭支票之故，上
  訴人何能以支票權利已罹時效而認被上訴人權利未受損害，所辯並不足採信。
系爭支票係樂全公司為支付貨款而交付被上訴人，其性質為樂全公司為清償舊有債
  務而對於被上訴人負擔新債務，依民法第三百二十條規定，必樂全公司不履行新債
  債務時，被上訴人始得請求其履行舊債務（最高法院八十五年台上字第三八七號判
  例參照），被上訴人係因系爭支票遭上訴人占有不能對樂全公司行使票據上權利，
  而非樂全公司不願履行票據債務，被上訴人尚不得依原因關係向樂全公司有所請求
  。又票據上之債權，因時效或手續之欠缺而消滅，執票人對於發票人或承兌人於其
  所受利益之限度，得請求返還，票據法第二十二條第四項固定有明文，惟利得返還
  請求權人亦必現實執有票據之人，上訴人占有系爭支票期間，被上訴人並未執有支
  票，尚不得對發票人請求返還利得。上訴人辯稱：被上訴人得依原因關係或票據法
  第二十二條第四項規定，請求樂全公司或發票人給付或返還票據上利得，並無損害
  云云，並不足採信。
(4)系爭支票票載發票日均為八十六年二月二十一日，被上訴人於九十一年三月間始經
  強制執行程序取回，則被上訴人請求上訴人連帶賠償自票載發票日起至九十年八月
  二十一日止（計四年六個月，即四‧五年）因不能行使票據上權利而按週年利率百
  分之五計算之利息計五十二萬八千五百五十九元﹛（304229＋0000000）×5％×4
  ‧5＝528559），即無不合。
(二)上訴人所得扺銷金額？
(1)按二人互負債務，而其給付種類相同，並均屆清償期者，各得以其債務，與他方之
  債務互為扺銷；連帶債務人相互間，除法律另有規定或契約另有訂定外，應平均分
  擔義務，因連連帶債務人中之一人為扺銷而債務消滅者，他債務人亦同免責任，民
  法第三百三十四條、第二百八十條、第二百七十四條分別定有明文。
(2)被上訴人尚欠乙○○八十六年一月薪資二萬三千一百元、代墊八十五年十二月薪資
  款二十萬九千六百十元、代墊公司費用三萬三千五百四十一元、代墊公司材料費用
  一萬三千八百五十四元，合計二十八萬零一百零五元；尚欠上訴人甲○○八十六年
  一月薪資一萬九千六百元、計程車費二萬四千四百元、八十三年至八十五年業務獎
  金一萬二千五百三十元、八十五年九月至十二月業務獎金四十一萬五千五百零三元
  、八十六年一月業務獎金十萬五千六百九十元、扣除借支金額四萬一千三百六十五
  元後計五十三萬六千三百五十八元，為本院九十二年度勞上易字第八號確定判決認
  定，上訴人於上開訴訟因聲明請求被上訴人與曾茂行企業有限公司共同給付，致上
  開確定判決僅命被上訴人給付上開金額半數，即給付乙○○十四萬零五十二元五角
  、甲○○二十六萬八千一百七十九元，如前述，被上訴人空言否認上訴人之債權，
  要不足採信。
(3)被上訴人得請求上訴人連帶賠償五十二萬八千五百五十九元，上訴人內部間並無分
  擔約定，應各分擔二十六萬四千二百七十九元五角。前述乙○○工資僅二萬三千一
  百元、甲○○工資為一萬九千六百元，惟原判決准上訴人以八十六年一月分工資即
  乙○○部分二萬六千六百六十七元、甲○○部分一萬八千六百六十七元扺銷，被上
  訴人並未上訴聲明不服，依不利益變更禁止原則，上訴人所得扺銷之工資仍應認定
  為乙○○二萬六千六百六十七元，經此扺銷後，乙○○分擔額尚餘二十三萬七千六
  百十二元五角（264279．5－26667＝237612．5）、甲○○分擔額尚餘二十四萬五
  千六百十二元（264279．5－18667＝245612．5），乙○○再以前述扣除工資外被
  上訴人應給付之代墊款二十五萬七千零五元（000000－00000＝257005）、甲○○
  再以前述扣除已扺銷工資外被上訴人應給付之工資餘額及業務獎金五十一萬七千六
  百九十一元（000000－00000＝517691）扺銷，均超過上訴人分擔餘額，則被上訴
  人對上訴人已無債權存在。
五綜上所述，上訴人無權占有被上訴人所有系爭支票，致被上訴人於占有期間不能行
  使票據上權利，而受有利息損失五十二萬八千五百五十九元，而上訴人乙○○對被
  上訴人有工資及代墊款債權、上訴人甲○○對被上訴人有工資及業務獎金債權，上
  訴人就其內部應分擔部分分別以上開債權扺銷，經扺銷後，被上訴人對上訴人已無
  債權，被上訴人請求上訴人連帶賠償上開金額即屬無據，原判決命上訴人連帶給付
  被上訴人四十八萬三千二百二十五元，並依被上訴人之聲請，為以供擔保為條件之
  假執行宣告，即有未洽。上訴意旨指摘原判決此部分不當，非無理由，爰由本院廢
  棄此部分原判決，駁回被上訴人在第一審之訴及假執行之聲請，以昭適法。
六據上論結，本件上訴為有理由。依民事訴訟法第四百五十條、第七十八條，判決如
  主文。
中      華      民      國    九十二    年    十二    月      十六      日
                                  民事第五庭
                                      審判長法  官  黃  熙  嫣
                                            法  官  陳  介  源
                                            法  官  鄭  傑  夫
右正本係照原本作成。
不得上訴。
中      華      民      國    九十二    年    十二    月      十九      日
                                            書記官  劉  家  聲


司法院資訊處製作；財團法人民間司法改革基金會備份。
